【裁判字號】    98,簡上,904
【裁判日期】    981008
【裁判案由】    詐欺
【裁判全文】
臺灣板橋地方法院刑事判決             98年度簡上字第904號
上  訴  人
即  被  告  甲○○
選任辯護人  劉如芸律師
上列上訴人即被告因詐欺案件，不服中華民國98年6 月10日本院
98年度簡字第1938號第一審判決（聲請簡易判決處刑案號：97年
度偵字第29257 號），提起上訴，本院管轄第二審之合議庭判決
如下：
    主  文
上訴駁回。
    事  實
一、甲○○明知一般人無故取得與己無特殊情誼之他人金融帳戶
    使用，常與財產犯罪之需要密切相關，而可預見向他人蒐集
    金融帳戶使用者，可能係將該帳戶作為自己或提供他人實行
    詐欺取財犯罪之用，猶基於縱幫助他人遂行詐欺取財犯罪亦
    不違背本意之不確定故意，先於民國97年3 月7 日，前往設
    於臺北縣中和巿安樂路91號之第一商業銀行（下稱第一銀行
    ）雙和分行，申請開設帳號00000000000 號存款帳戶，旋於
    領得該帳戶存摺及提款卡後，在不詳地點，將該帳戶存摺、
    提款卡併同密碼交予真實姓名年籍不詳之成年人士使用。嗣
    該不詳人士取得上開帳戶資料後，遂意圖為自己不法之所有
    ，基於詐欺取財之犯意，於97年3 月9 日上午9 時許，以電
    話向乙○○訛稱渠中得獎金，必須先將15% 之中獎稅金匯入
    指定帳戶云云，致使乙○○陷於錯誤，而於同年月11日上午
    10時許，前往設於高雄縣林園鄉之第一銀行林園分行，以臨
    櫃存款之方式先後存入現金新臺幣（下同）50,000元、60,0
    00元至甲○○開設之前揭第一銀行雙和分行帳戶內。嗣乙○
    ○驚覺受騙，始報警循線查獲上情。
二、案經臺北巿政府警察局士林分局移請臺灣士林地方法院檢察
    署檢察官呈請臺灣高等法院檢察署檢察長令轉臺灣板橋地方
    法院檢察署檢察官聲請簡易判決處刑。
    理  由
一、按被告以外之人於審判外之言詞或書面陳述，除法律有規定
    者外，不得作為證據；又被告以外之人於審判外之陳述，經
    當事人於審判程序同意作為證據，法院審酌該言詞陳述或書
    面陳述作成時之情況，認為適當時，亦得為證據，刑事訴訟
    法第159 條第1 項、第159 條之5 第1 項分別定有明文。查
    本案以下所引各項證據，均經檢察官及被告甲○○、辯護人
    於審判程序同意作為證據，而本院審酌該等證據核無違法取
    證或證明力顯然過低之情事，依各該陳述作成時之狀況，並
    無不適當之情況，自均得為證據，合先敘明。
二、訊據被告固坦承曾在前述時間及地點申請開設上開第一銀行
    雙和分行帳戶並領得存摺及提款卡，嗣該帳戶遭不詳人士用
    以詐騙被害人乙○○匯入金錢等情不諱，惟矢口否認有何幫
    助詐欺取財犯行，辯稱：該帳戶存摺及提款卡於97年3 月7
    日申請開戶之後即遭搶，當天伊前往臺北縣政府警察局板橋
    分局後埔派出所（下稱後埔派出所）製作筆錄時腦筋空白，
    已經忘記皮包裡面有什麼東西，後來伊跟警察說有漏載東西
    ，要求作第二次筆錄，警察笑笑地說渠會處理，就把伊送出
    去門口等語。辯護人則辯護稱：(一)被告並未將上開第一銀行
    雙和分行帳戶存摺、提款卡及密碼交給他人使用，而係於97
    年3 月7 日晚間9 時45分許，在臺北縣板橋巿大華街146 巷
    內，遭不明人士騎乘機車搶走其手提包暨其內之身分證、健
    保卡、第一銀行及永豐銀行等金融機構帳戶之存摺、提款卡
    、密碼條等物，被告當天立即與友人林佐峰前往後埔派出所
    報案並製作筆錄，惟筆錄內未見有第一銀行及永豐銀行等金
    融機構帳戶之存摺、提款卡、密碼條等物被搶之記載，被告
    曾向承辦警員蔡志斌補充說明並要求記明於筆錄，但蔡志斌
    卻未為任何補充記載，反要求被告簽名後先行離開，是被告
    就存摺、提款卡及密碼條遭搶之事，並無任何隱匿不報之行
    為。(二)被告於97年3 月14日並未前往後埔派出所報案，而係
    於97年5 月間得悉上開第一銀行雙和分行帳戶被列為警示帳
    戶後，曾前往後埔派出所欲尋求值勤警員陳秋吉協助補開立
    報案三聯單，嗣被告於97年7 月13日收到臺北巿政府警察局
    士林分行偵查隊調查通知後，再度前往後埔派出所，要求陳
    秋吉陪同前往接受調查，之後，陳秋吉才重新幫被告製作報
    案紀錄，並倒填案發日期為渠值班之97年3 月14日，進而完
    成受理各類案件先行登記紀錄表作為被告報案之證明；至陳
    秋吉雖於原審堅稱其確有受理被告報案云云，惟渠應係唯恐
    有受理報案、卻未製作任何紀錄或筆錄之失職責任，始依被
    告所述報案日期，回推其值班日期為97年3 月14日，遽認定
    被告係於97年3 月14日當天遭搶而向渠報案，顯然倒果為因
    ，與事實不符，渠所述毫無足採。(三)被告係於星期五晚間銀
    行營業時間過後遭搶，而其誤認銀行下班時間或週末假日無
    法前往辦理掛失手續，始於隔週星期一以電話向第一銀行詢
    問掛失程序，同時通知第一銀行協助辦理掛失，並無怠於掛
    失之情事，況被告於遭搶當晚立即向警局報備在案，已盡防
    免損害擴大之義務，縱其因過失而未即時向銀行辦理掛失，
    亦不得僅以其過失行為，即認定其有幫助詐欺之不確定故意
    。(四)被告於97年4 月底曾發生嚴重車禍而重創腦部，對於申
    請開設上開第一銀行雙和分行帳戶時，是否同時申請開辦語
    音轉帳功能一事已無任何深刻記憶，亦不清楚何謂語音轉帳
    ；且被告於97年3 月7 日當日，所有置於皮包內之身分證、
    健保卡及存摺、提款卡、印章、密碼條一併被搶，而詐騙集
    團逕持被告被搶之上開證件及帳戶資料前往第一銀行任一分
    行為資料之變更或指定，亦非難事，自不得以被告開設之上
    開第一銀行雙和分行帳戶曾有語音匯款之記錄，即謂被告有
    詐欺之幫助故意及犯行云云。
三、經查：
  (一)被害人乙○○在前述時間及地點遭不詳人士以上開手法訛騙
    渠以臨櫃存款之方式先後存入50,000元、60,000元至被告開
    設之帳號00000000000 號第一銀行雙和分行帳戶等情，業據
    渠於警詢時指述綦詳，並有第一銀行存款存根聯2 紙、第一
    銀行各類存款開戶暨往來業務項目申請書、印鑑卡、第一銀
    行雙和分行98年5 月5 日98年一雙和字第071 號函附之存款
    明細分類帳各1 件等影本附卷可稽，足堪認定。
  (二)被告雖辯稱：伊於97年3 月7 日，在臺北縣板橋巿大華街14
    6 巷內，詳不明人士騎乘機車搶走其手提包及其內之身分證
    、健保卡、第一銀行雙和分行及永豐銀行等金融機構帳戶之
    存摺、提款卡、密碼條等物，並於當日即前往後埔派出所報
    案云云。惟依被告於97年3 月7 日晚間10時15分許，前往後
    埔派出所報案時所製作調查筆錄之記載，僅陳明：伊於97年
    3 月7 日晚間9 時45分許，在臺北縣板橋巿大華街146 巷內
    遭人搶奪手提包1 只，內有伊本人身分證及健保卡各1 張等
    情，並未提及另有其他金融帳戶存摺、提款卡、密碼條等物
    品遭搶之情節。又證人即當日受理被告報案之後埔派出所警
    員蔡志斌於原審到庭結證稱：伊對於被告至派出所報案經過
    已無印象，但通常伊受理民眾報案稱手提包被搶時，只要民
    眾有詳細地說出皮包內容物明細，伊都會全部詳細地記載，
    若民眾報案時表示有帳戶資料被搶，一般除了在筆錄上記載
    外，還會提供銀行之掛失電話請民眾自己掛失，這是一般作
    業流程，因為怕帳戶會被盜用等語，已證述其受理民眾報案
    遭搶，均會詳實記載民眾所述被搶物品明細，倘若被搶物品
    包括帳戶資料，會另提供銀行之掛失電話交由民眾自行辦理
    掛失手續等情明確，而證人蔡志斌受理民眾報案為其執行警
    察勤務之例行工作，其就受理被告報案之作業流程，當無差
    別處理之可能，是被告辯稱：警察製作筆錄時漏載遭搶物品
    包括金融機構帳戶存摺、提款卡、密碼條云云，尚難採信，
    則其於97年3 月7 日是否確有遭不詳人士搶奪上開第一銀行
    雙和分行帳戶之存摺、提款卡，殊值懷疑。
  (三)復參酌金融機構帳戶係個人理財之重要工具，稍有社會歷練
    、經驗之人，均知金融卡應與其存摺、密碼分別保存，或將
    密碼牢記於心，而不任意在任何物體上標示或載明密碼；且
    一般人一旦發現金融機構帳戶之存摺、提款卡等相關資料遺
    失，均會立即向警方報案或立即向開戶銀行申請掛失，以免
    徒增款項遭人盜領或帳戶遭詐騙集團利用之風險，被告係一
    智識正常之成年人，當無諉為不知之可能。被告雖辯稱其於
    遭搶後隔週週一（即97年3 月10日）即以電話向銀行辦理掛
    失云云，惟其開設之上開第一銀行雙和分行帳戶存摺及提款
    卡均未曾有掛失紀錄，此經原審向該分行函查屬實，有該分
    行98年5 月5 日98年一雙和字第071 號函1 件存卷足憑，是
    被告所辯上情，顯與事實有違。再觀諸被告所開設上開第一
    銀行雙和分行帳戶之存款明細分類帳所示，被害人乙○○遭
    不詳人士詐騙而於97年3 月11日存入50,000元、60,000元至
    前揭帳戶後，其中10,000元係以電話語音轉帳之方式轉入他
    人帳戶，而一般金融機構提供之電話語音轉帳功能，均須由
    帳戶申請人本人親自前往銀行申辦，同時事先約定轉入帳號
    ，此為眾所週知之事實，再參以被告於原審及本院審理時均
    承稱：伊申請開設上開第一銀行雙和分行帳戶時，曾申辦電
    話語音轉帳功能等語無訛，則若非被告將其事先申辦電話語
    音轉帳時所約定之密碼及轉入帳號告知他人，該名利用前揭
    帳戶詐騙被害人乙○○存入金錢之人何能得悉？另自詐騙集
    團之角度審酌，渠等既知利用他人之帳戶掩飾犯罪所得，應
    非愚昧之人，當知社會上一般正常之人如帳戶存摺、提款卡
    、印鑑章遭竊、遭搶或遺失，為防止拾得或竊得、搶得之人
    盜領其存款或作為不法使用而徒增訟累，必於發現後立即報
    警或向金融機構辦理掛失止付，在此情形下，如仍以該帳戶
    作為犯罪工具，則在渠等向他人詐騙，並誘使被害人將款項
    匯入該帳戶後，極有可能因帳戶所有人掛失止付而無法提領
    ，則渠等大費周章從事於犯罪之行為，甘冒犯罪後遭追訴、
    處罰之風險，卻只能平白無故替原帳戶所有人匯入金錢，而
    無法得償犯罪之目的，是犯罪集團若非確定該帳戶所有人不
    會報警或掛失止付，以確定渠等能自由使用該帳戶提款、轉
    帳，當不至於以該帳戶從事犯罪，又參諸現今社會現況，詐
    騙集團成員以數千元不等之金額，向他人收購帳戶作為掩飾
    渠等不法所得之情形並非罕見，渠等既只需付出少數金錢即
    得使用一確定不會遭帳戶所有人掛失之帳戶，故渠等使用拾
    得或竊得、搶得之帳戶，作為詐騙被害人匯款之工具的可能
    性微乎其微。益徵上開第一銀行雙和帳戶應係被告提供予他
    人使用，而非該名詐騙被害人乙○○之不詳人士偶然拾得或
    竊得、搶得無疑，是被告辯稱：該帳戶存摺、提款卡係於97
    年3 月7 日遭搶云云，無非事後卸責之詞，不足採信。
  (四)至被告經警循線查獲而前往臺北巿政府警察局士林分局偵查
    隊接受詢問後，曾再度返回後埔派出所，由該派出所警員陳
    秋吉製作被告曾前往報案渠於97年3 月14日晚間9 時50分許
    ，在臺北縣板橋巿華興街與大華街口，遭不明人士騎乘機車
    徒手搶奪身分證、健保卡、第一銀行及永豐銀行等金融機構
    帳戶存摺、提款卡等物品之受理各類案件先行登記紀錄表，
    此據證人陳秋吉於原審證述無誤，並有該受理各類案件先行
    登記紀錄表影本1 份在卷可考。而證人陳秋吉雖於原審併證
    稱：重大刑案像搶奪等案件，於接獲民眾報案後，會在2 小
    時內開立報案三聯單，伊於97年3 月14日晚間8 時至晚間12
    時備勤，被告係於當日晚間前來後埔派出所報案渠在同日晚
    間9 時50分許遭搶等情，惟被告倘係於97年3 月14日遭搶並
    前往後埔派出所報案，則針對此等重大刑案，證人陳秋吉何
    以未在受理報案後2 小時內開立報案三聯單，反係於被告遭
    臺北巿政府警察局士林分局偵查隊約詢後才補行製作受理各
    類案件先行登記紀錄表，已與其所述受理報案之作業流程不
    符；再斟酌被告已於97年3 月7 日至後埔派出所報案其所有
    之身分證、健保卡遭搶，焉有可能於97年3 月14日再至同一
    派出所報案同一遭搶事實？顯與常情有違；況證人陳秋吉於
    98年5 月18日在原審作證時，距離其於97年3 月14日擔任備
    勤勤務時，已有1 年餘，其是否能明確記憶當日處理各項勤
    務之細節，亦非無疑，是被告辯稱：伊未於97年3 月14日前
    往後埔派出所報案等語，以及辯護人辯稱：證人陳秋吉係事
    後回憶距離被告遭搶日期相近之執勤時間，誤認為被告前往
    報案之日期等語，尚非無稽。然而，縱證人陳秋吉製作之上
    開受理各類案件先行登記紀錄表所載遭搶時間有誤，惟該紀
    錄表既係被告遭臺北巿政府警察局士林分局偵查隊約詢並得
    悉其開設之上開第一銀行雙和分行帳戶遭懷疑係充作詐欺集
    團之人頭帳戶後，始要求證人陳秋吉補行製作並記載其遭搶
    物品包括該帳戶存摺及提款卡，其所載被搶物品之真實性，
    殊值懷疑，尚難以之作為有利於被告之認定。
  (五)再者，於金融機構開設存款帳戶暨請領存摺及提款卡，係針
    對個人身分之社會信用而予以資金流通之經濟活動，具有強
    烈之屬人性格，而金融帳戶作為個人理財之工具，申請開設
    並無任何特殊之限制，一般民眾皆得以存入最低開戶金額之
    方式在不同金融機構申請數個帳戶使用，乃公眾所週知之事
    實，亦為被告所應知，是依一般人之社會經驗，若遇不熟識
    之人不以自己名義自行向金融機構申請帳戶，反而向他人蒐
    集金融帳戶使用，乃甚為怪異之事，衡諸常情，提供帳戶者
    對於該等帳戶是否係供合法使用，絕無不起疑心之理。又以
    今日社會，利用人頭帳戶供作詐欺取財犯罪工具之事，迭有
    所聞，亦經傳播媒體廣為報導，被告對此應無不知之理，自
    可預見向其收受帳戶存摺及提款卡之真實姓名年籍不詳男子
    可能利用其提供之金融機構帳戶供作詐騙他人匯入款項之用
    ，藉由將詐欺所得金錢存入後再行領出之過程，以達到隱瞞
    資金流向及避免提款行為人身分曝光之目的，而被告未詳究
    該名不詳男子取得金融機構帳戶存摺及提款卡之用途為何，
    即貿然將重要且專屬個人之金融機構帳戶存摺及提款卡交予
    該名不詳男子使用，顯有容認該名不詳男子利用其開設之金
    融機構帳戶作為詐欺取財犯罪工具發生之本意，其確有幫助
    他人詐欺取財之不確定故意，至為灼然。是被告辯稱：伊並
    無幫助詐欺取財之故意云云，不足採信。
  (六)綜上，本案事證明確，被告犯行堪以認定，應予依法論罪科
    刑。
四、按刑法上之幫助犯，係對於犯罪與正犯有共同之認識，而以
    幫助之意思，對於正犯資以助力，而未參與實施犯罪之行為
    者而言（最高法院88年度臺上字第1270號判決意旨參照）。
    如未參與實施犯罪構成要件之行為，且係出於幫助之意思提
    供助力，即屬幫助犯，而非共同正犯。查被告將其開設之上
    開第一銀行雙和分行帳戶存摺、提款卡併同密碼交付予真實
    姓名年籍不詳之成年人士用以詐騙被害人匯入金錢，顯係基
    於幫助該名不詳男子詐騙他人財物之犯意，而未參與前述詐
    欺取財犯行之構成要件行為。核其所為，係犯刑法第30條第
    1 項前段、第339 條第1 項之幫助詐欺取財罪。又被告基於
    幫助之犯意而為非屬詐欺取財犯罪之構成要件行為，為幫助
    犯，爰依刑法第30條第2 項2 規定按正犯之刑減輕之。原審
    審酌被告提供帳戶予詐欺集團作為犯罪使用，增加被害人尋
    求救濟之困難，並使犯罪之訴追趨於複雜，擾亂社會正常交
    易安全，及本案被害人受詐騙之金額、被告犯後仍飾言否認
    犯行之態度等一切情狀，援引前揭條文及刑事訴訟法第449
    條第1 項前段、第3 項、第454 條第2 項，刑法第41 條 第
    1 項前段，刑法施行法第1 條之1 第1 項、第2 項前段之規
    定，量處被告有期徒刑3 月，如易科罰金，以1, 000元折算
    1 日，其認事用法均無違法，量刑亦稱妥適；被告猶否認犯
    行，堅執前詞提起上訴，為無理由，應予駁回。
據上論斷，應依刑事訴訟法第455 條之1 第1 項、第3 項、第36
8 條，判決如主文。
本案經檢察官黃筵銘到庭執行職務。
中    華    民    國    98    年    10    月    8     日
                  刑事第七庭審判長法  官  戴嘉清
                                  法  官  林晏鵬
                                  法  官  王瑜玲
以上正本證明與原本無異
不得上訴。
                                  書記官  謝嘉玲
中    華    民    國    98    年    10    月    8     日


司法院資訊處製作；財團法人民間司法改革基金會備份。
